【裁判字號】    90,上,803
【裁判日期】    901009
【裁判案由】    返還土地
【裁判全文】
台灣高等法院民事判決  九十年度上字第八０三號
      上  訴  人     甲○○
                     乙○○
      被 上訴 人     丙○○.
右當事人間返還土地等事件，上訴人對於中華民國九十年六月四日台灣板橋地方法院
九十年度訴字第一二一號第一審判決提起上訴，本院判決如左：
      主      文
原判決關於：（一）命上訴人甲○○將座落台北縣板橋市○○○段新埔小段三一之二
九地號土地上，如附圖所示斜線部分面積三０、五九平方公尺上之機器、洗手台、瓦
斯桶、金亭及若干雜物等拆除遷移，並將上開土地返還被上訴人及其他共有人，（二
）命上訴人甲○○連帶給付損害金，（三）命上訴人乙○○給付之損害金按月超過新
台幣百壹拾貳元及拆除遮雨棚部分，（四）訴訟費用（除確定部分外）之裁判均廢
棄。
右廢棄部份，被上訴人在第一審之訴及假執行之聲請均駁回。
其餘上訴駁回。
第一、二審訴訟費用（除確定部分外）由被上訴人負擔十分之一，上訴人甲○○負擔
十分之一，餘由上訴人乙○○負擔。
      事      實
甲、上訴人方面：
一、聲明：
（一）原判決不利於上訴人部分廢棄。
（二）右廢棄部份，被上訴人在第一審之訴及假執行之聲請均駁回。
二、陳述：除原判決記載相同者，茲引用外，補稱略以：
（一）上訴人乙○○稱：房子買來就是這樣，遮雨棚為我做的，房子登記甲○○的，
      他買的時候就是交給我使用，堆置的機器、洗手台、瓦斯桶、金亭及雜物是我
      的，所有權也是我的，機器是指做鋁門窗機器，因為我從事鋁門窗加工，遮雨
      棚是固定的。
（二）上訴人並無侵占被上訴人之土地，反是被上訴人及其他四位共有人共同侵占本
      社區二百戶所共有之法定停車位的法定空地，被上訴人以違法分割之事實，將
      二百戶共有之產權占為己有，其無權要求上訴人返還土地，此有台北縣政府所
      具之本件土地原建照竣工圖影本可證，依該圖所示，系爭土地為三角地帶，內
      配置三台法定停車位，顯然該系爭土地為二百戶社區所有共有人之共有停車場
      ，為法定空地。
（三）上訴人所提證二、證三可確証上訴人房屋左側面確有鐵捲門及遮雨棚等設施，
      以利上訴人之人行動線靈活，亦足證上訴人房屋左側三角地帶之系爭土地為法
      定空地。
（四）參照建築技術規則第四十五條第二款之規定，並對照證一之配置圖、證二之平
      面圖、證三之左側立面圖，可知上訴人並無侵犯他人土地。上訴人房屋左側牆
      壁外側並無接鄰他人土地，而是緊接法定空地。
（五）先有竣工圖，後才有分割之事，故被上訴人持有之地，顯然有待質疑。
乙、被上訴人方面：
一、聲明：上訴駁回。
二、陳述：除與原判決記載相同者，茲引用外，補稱略以：上訴人仍占用中，且東西
    越堆越多。
       理      由
一、上訴人經合法通知，核無民事訴訟法第三八六條所列各款情形，爰依被上訴人之
    聲請，由其一造辯論而為判決。
二、被上訴人主張座落台北縣板橋市○○○段新埔小段三一之二九地號土地為伊及其
    他共有人分別共有，與相鄰之同小段三一之三七地號土地係以後者土地上門牌號
    碼台北縣板橋市○○路一七七巷一衖十二號房屋牆壁外側為界，上開房屋所有人
    即上訴人甲○○竟與上訴人乙○○於民國八十九年七月間，未經伊同意，且無正
    當權源，侵越被上訴人所有上開三一之二九地號土地（下稱系爭土地）搭建固定
    之遮雨棚於上開房屋牆壁上，並將製造鋁門窗機器、洗手台、瓦斯桶、金亭及其
    他雜物置於系爭土地上，面積三零點五九平方公尺，詳如附圖所示，經要求除去
    返還土地，均未獲置理，爰依民法第七六七條、第八二一條物上請求權規定，請
    求上訴人等將上開物品拆除遷移，返還土地與伊及全體共有人，並賠償損害等語
    。
三、上訴人則以購買上開房屋時，前手即已在牆壁外側建有圍牆，圍牆所在位置，即
    在上開房屋現有之遮雨棚直線向下延伸之位置，購屋時將原圍牆拆除，改在牆壁
    上釘上遮雨棚，並在其下放置機器等物，並未超出原使用範圍。界址不應在依房
    屋牆壁外側，系爭土地為本社區二百戶之法定空地，被上訴人以違法分割，將系
    爭土地占為己有等置辯。
四、上訴人主張其共有之系爭土地遭鄰地上房屋即台北縣板橋市○○路一七七巷一弄
    十二號之使用人乙○○，於八九年七月間越界搭建固定遮雨棚於牆上，並將機器
    ，洗臉台，瓦斯桶，金亭等雜物堆放於系爭土地上，占用面積如附圖所示事實，
    業據其提出土地登記簿謄本、建物登記簿謄本、板橋地政事務所土地複丈成果圖
    可證，並經原審到場履勘屬實，有履勘筆錄可稽及現場照片數張可憑，並為上訴
    人乙○○所自認，自堪信為真實。上訴人等雖以上開情詞為辯，但查，被上訴人
    所共有之系爭土地，與上訴人王國明所有台北縣板橋市○○○段新埔小段三一之
    三七地號土地，係以其上之上訴人甲○○所有板橋市○○路一七七巷一弄十二號
    房屋之牆壁為界址，即如附圖所示之Ａ線，業經台北縣板橋地政事務所鑑界屬實
    ，此有該地政事務所九十年四月十日九０北縣板地二字第五二二四號函附土地複
    丈圖及面積計算表可憑（原審卷五三至五九頁），是被上訴人之主張洵屬有據。
    雖上訴人另抗辯系爭土地為法定空地，屬社區二00戶住戶共有云云，惟系爭土地
    屬被上訴人共有，此有土地謄本可稽，依謄本之記載，系爭土地分割自同小段三
    一地號，於六九年六月二一日為地目變更登記，而被上訴人係於六八年三月七日
    ，因繼承而於六九年五月三十日登記為所有權人，而上訴人甲○○之上開房屋，
    係於六九年五月二六日第一次所有權登記，並於八八年十二月二二日因買賣，於
    八九年一月二五日登記為所有權人，亦有建物謄本可據。是被上訴人取得系爭土
    地，較上訴人甲○○買受上開房地所有權為先，上訴人抗辯系爭土地為法定空地
    屬社區住戶共有云云，惟未據舉證，尚難採信，其對系爭土地之分割如有爭執，
    自應另循途徑解決。
五、上訴人乙○○係實際使用上開甲○○所有房屋之人，且係實際堆置機器、洗手台
    、瓦斯桶、金亭及其他雜物之人，業據其自認在卷，則被上訴人訴請其將上開機
    器、洗手台、瓦斯桶、金亭及其他雜物遷移，並將附圖所示土地返還被上訴人及
    其他共有人，為有理由，應予准許。又上開房屋為上訴人王國明所有，系爭遮雨
    棚已固定設置於房屋牆上，屬甲○○所有，其訴請甲○○拆除，亦屬有理，應予
    照准，被上訴人訴請上訴人乙○○拆除遮雨棚則無從准許。又遮雨棚以外之其他
    機器等物，為上訴人乙○○所有，且為乙○○所堆置佔用，已如前述，則被上訴
    人訴請上訴人甲○○遷移機器等物及返還土地，則尚非有據，不應准許。
六、按無權佔有他人土地，係侵害他人之所有權，依社會通念，土地所有權人受有相
    當於租金之損害。又按土地租金，依土地法第一０五條準用同法第九七條規定，
    不超過該土地申報價額年息百分之十為限，又土地所有人未於公告期間申報地價
    者，以公告地價百分之八十為其申報地價，平均地權條例第十六條分別定有明文
    ，查係爭土地並無八十九年度申報地價資料，而該年度之係爭土地公告地價為每
    平方公尺新台幣﹝下同﹞一萬五千三百元，有土地公告現值公告地價查詢表在卷
    可據。依上開公告現值計算係爭土地之申報地價為一萬二千二百四十元。又係爭
    土地位於巷弄底，附近均為住宅，為一三角形空地，並未利用，有勘驗筆錄可證
    ，本院斟酌上情，認以土地申報價額之年息百分之五計算相當於租金之損害為適
    當。又被上訴人對係爭土地之應有部份為五分之一，有土地謄本可按，而其主張
    上訴人乙○○自八十九年七月間起無權佔有上開土地，為乙○○所不否認，則其
    請求乙○○應自八十九年八月一日起至返還土地之日止，按月賠償被上訴人相當
    於租金之損害三百十二元﹝一二二四0 X 三0、五九 X五% X 1/5 X 1/12 = 三一
    二元﹞，為有理由，應予准許，逾此範圍之請求為無理由，應予駁回。
七、綜上所述，被上訴人訴請上訴人甲○○應將其房屋牆上遮雨棚拆除，上訴人乙○
    ○應將機器、洗手台、瓦斯桶、金亭及其他雜物遷移並將附圖所示土地面積三０
    、五九平方公尺返還被上訴人及其他共有人，並賠償自八十九年八月一日起至返
    還土地之日止按月損害金三百十二元為有理由，原判決於上開應准許部分為被上
    訴人勝訴之判決，並酌定擔保金宣告假執行，核無不合，上訴人上訴意旨，指摘
    原判決上開部分不當，求予廢棄改判，非有理由，應予駁回。至於超過上開應准
    許部分，原審為被上訴人勝訴之判決，即有不當，上訴人上訴意旨指摘並求予廢
    棄改判，為有理由，此部份被上訴人在原審之訴及其假執行之聲請均無理由，應
    予廢棄改判。
八、本件事證臻明確，兩造其餘攻擊防禦方法與證據，經審酌後，與判決不生影響，
    故不一一論述。
九、據上論結，本件上訴為一部有理由，一部無理由，爰判定如主文。
中      華      民      國    九十      年      十      月      九      日
                        民事第九庭
                            審判長法 官  吳  謙  仁
                                  法 官  魏  大  喨
                                  法 官  蘇  瑞  華
右正本係照原本作成。
上訴人甲○○不得上訴。
上訴人乙○○及被上訴人如不服本判決，應於收受送達後二十日內向本院提出上訴書
狀，其未表明上訴理由者，應於提出上訴後二十日內向本院補提理由書狀（均須按他
造當事人之人數附繕本）上訴時應提出委任律師或具有律師資格之人之委任狀；委任
有律師資格者，另應附具律師及格證書及釋明委任人與受任人有民事訴訟法第四百六
十六條之一第一項但書或第二項（詳附註）所定關係之釋明文書影本。
中      華      民      國    九十      年      十      月    十五      日
                                  書記官  姚  麗  華
附註：
民事訴訟法第四百六十六條之一（第一項、第二項）：
對於第二審判決上訴，上訴人應委任律師為訴訟代理人。但上訴人或其法定代理人具
有律師資格者，不在此限。
上訴人之配偶、三親等內之血親、二親等內之姻親，或上訴人為法人、中央或地方機
關時，其所屬專任人員具有律師資格並經法院認為適當者，亦得為第三審訴訟代理人
。


司法院資訊處製作；財團法人民間司法改革基金會備份。
